【裁判字號】    89,訴,343
【裁判日期】    891130
【裁判案由】    塗銷地上權登記
【裁判全文】
臺灣苗栗地方法院民事判決  八十九年度訴字第三四三號
    原      告  酉○○
    訴訟代理人  戌○○
    被      告  天○○
                庚○○
                己○○
                辛○○
                申○○
                寅○○
                癸○○
                壬○○
                地○○
                乙○○
                丙○○
                丑○○
                甲○○
                亥○○
                子○○
                戊○○
                丁○○
                未○○
                午○○
                辰○○
                巳○○
                卯○○
右當事人間請求塗銷地上權登記事件，本院判決如左：
    主    文
被告天○○、辛○○、己○○、庚○○、申○○、寅○○、癸○○應就其被繼承人吳
玉清設定於原告所有坐落苗栗縣三灣鄉○○○段第一九七地號土地，苗栗縣頭份地政
事務所民國三十八年三灣字第三一三號收件之地上權登記辦理繼承登記後，將上開地
上權登記予以塗銷。
被告壬○○、地○○、乙○○、丙○○、丑○○、甲○○、王亥○○、子○○、戊○○、丁○○、未○○、午○○、辰○○、巳○○、卯○○應就其被繼承人吳玉斗設定
於原告所有坐落苗栗縣三灣鄉○○○段第一九七地號土地，苗栗縣頭份地政事務所民
國三十八年三灣字第三一三號收件之地上權登記辦理繼承登記後，將上開地上權登記
予以塗銷。
訴訟費用由被告天○○、辛○○、己○○、庚○○、申○○、寅○○、癸○○負擔二
分之一，餘由被告壬○○、地○○、乙○○、丙○○、丑○○、甲○○、王亥○○、
子○○、戊○○、丁○○、未○○、午○○、辰○○、巳○○、卯○○負擔。
    事    實
甲、原告方面：
一、聲明：如主文第一、二項所示。
二、陳述：
（一）緣訴外人吳玉清、吳玉斗二人前於民國三十八年間曾就目前為原告所有之坐落
      苗栗縣三灣鄉○○○段一九七地號土地，以苗栗縣頭份地政事務所三十八年三
      灣宇第三一三號收件設定登記為地上權人，該地上權之存續期間雖登記為無定
      期，惟在其他登記事項欄卻有「本號地上權以建築改良物為目的」之記載，足
      見當事人於設定本件地上權登記時之原意為由地上權人在系爭土地上興建建築
      改良物，並以該建物之存續期間為本件地上權之存續期間，而前開地上權辦妥
      設定登記後，地上權人確曾於系爭土地上興建建物，惟久歷時日迄今，其上所
      搭蓋之土塊房厝早已傾倒無存，是原設定地上權之目的業已消滅，系爭地上權
      之存續期間應已屆至。
（二）原地上權人吳玉清、吳玉斗二人自知前開地上權已因建築物傾倒而失其存在之
      目的，乃於七十二年間簽立塗銷地上權聲請書、委託書及地上權拋棄證明書等
      文件，然遲未前往地政事務所辦理塗銷登記，嗣吳玉斗、吳玉清二人先後於七
      十九年五月一日、八十五年一月十六日死亡，被告天○○、辛○○、己○○、
      庚○○、申○○、寅○○、癸○○等七人為吳玉清之繼承人，被告壬○○、地
      ○○、乙○○、丙○○、丑○○、甲○○、王亥○○、子○○、戊○○、丁○○、未○○、午○○、辰○○、巳○○、卯○○等十五人為吳玉斗之繼承人，
      原告則幾經前手轉讓而取得系爭土地所有權，屢向被告等人請求塗銷前開地上
      權登記均未獲置理，為此訴請被告等人分別就其被繼承人所設定之系爭地上權
      登記辦理繼承登記後予以塗銷。
三、證據：提出繼承系統表、土地登記簿謄本、塗銷地上權聲請書、委託書、地上權
    拋棄證明書影本各一份、戶籍謄本二十四份。
乙、被告方面：
    被告等均未於言詞辯論期日到場，亦未提出書狀作何聲明或陳述。
    理    由
一、本件被告經合法通知，均未於言詞辯論期日到場，核無民事訴訟法第三百八十六
    條各款所列情形，爰依原告之聲請，由其一造辯論而為判決。
二、原告主張：訴外人吳玉清、吳玉斗二人前於三十八年間曾就目前為原告所有之坐
    落苗栗縣三灣鄉○○○段第一九七地號土地，以苗栗縣頭份地政事務所三十八年
    三灣宇第三一三號收件設定登記為地上權人，該地上權之存續期間雖登記為無定
    期，惟在其他登記事項欄卻有「本號地上權以建築改良物為目的」之記載，足見
    當事人於設定本件地上權登記時之原意為由地上權人在系爭土地上興建建築改良
    物，並以該建物之存續期間為本件地上權之存續期間，惟久歷時日迄今，其上所
    搭蓋之土塊房厝早已傾倒無存，是原設定地上權之目的業已消滅，系爭地上權之
    存續期間應已屆至；原地上權人吳玉清、吳玉斗二人乃於七十二年間簽立塗銷地
    上權聲請書、委託書及地上權拋棄證明書等文件，然遲未前往地政事務所辦理塗
    銷登記，嗣吳玉斗、吳玉清二人先後死亡，被告天○○、庚○○、己○○、辛○○、申○○、寅○○、癸○○等七人為吳玉清之繼承人，被告壬○○、地○○、
    乙○○、丙○○、丑○○、甲○○、王亥○○、子○○、戊○○、丁○○、未○○、午○○、辰○○、巳○○、卯○○等十五人為吳玉斗之繼承人，原告則幾經
    前手轉讓而取得系爭土地所有權，屢向被告等人請求塗銷前開地上權登記均未獲
    置理，為此訴請被告等人分別就其被繼承人所設定之系爭地上權登記辦理繼承登
    記後予以塗銷等語。被告等則均未於言詞辯論期日到場，亦未提出書狀作何聲明
    或陳述。
三、原告主張坐落苗栗縣三灣鄉○○○段第一九七地號土地為其所有，而系爭土地上
    於三十八年間設定有以苗栗縣頭份地政事務所三十八年三灣宇第三一三號收件，
    權利人為吳玉清、吳玉斗二人，存續期間為無定期，權利範圍各三分之一之地上
    權，其他登記事項欄有「本號地上權以建築改良物為目的」之記載，而原有之建
    物土塊房屋業已傾倒，原地上權人吳玉清、吳玉斗二人均已死亡，且被告天○○
    等七人為吳玉清之繼承人，被告壬○○等十五人為吳玉斗之繼承人等事實，業據
    原告提出土地登記簿謄本一份、戶籍謄本二十四份等件為證，而被告等經合法通
    知，均未於言詞辯論期日到場，亦未提出書狀作何聲明或陳述加以爭執，堪信原
    告前開主張為真實。
四、按稱地上權者，謂以在他人土地上有建築物，或其他工作物，或竹木為目的而使
    用其土地之權。又地上權未定有期限者，地上權人得隨時拋棄其權利；但另有習
    慣者，不在此限。民法第八百三十二條、第八百三十四條第一項分別定有明文。
    經查系爭地上權並未定有存續期間，且當地就此亦無特別之習慣，是本件應屬未
    定存續期間之地上權，至土地所有人於此情形是否得隨時終止地上權，法律就此
    亦無明文。惟按地上權未定存續期間者，足以表示當事人不願受期限拘束之意，
    本諸未定存續期限之法律關係，當事人得隨時終止之原則，應許土地所有人於受
    地上權使用目的限制之情形下，得予終止地上權，即以有建築物為目的而設定地
    上權者，應解為定有至建築物不堪使用時為止之期限。綜上所述，前開土地上原
    有地上權人搭蓋之建物既已傾倒而不堪使用，應認系爭地上權已失其存在之目的
    ，並許土地所有權人為終止地上權之意思表示，原告據此訴請原地上權人吳玉清
    、吳玉斗之繼承人即被告等二十二人分別就其被繼承人所設定之系爭地上權登記
    辦理繼承登記後予以塗銷，洵屬有據，應予准許。
五、據上論結，原告之訴為有理由，依民事訴訟法第三百八十五條第一項前段、第七
    十八條、第八十五條第一項，判決如主文。
中      華      民      國    八十九    年     十一     月      三十    日
                                  臺灣苗栗地方法院民事庭
~B法      官  邱光吾
右為正本係照原本作成。
如對本判決上訴，須於判決送達後廿日內向本院提出上訴狀。
~B法院書記官  劉秋雯
中      華      民      國    八十九    年      十一    月      三十    日


司法院資訊處製作；財團法人民間司法改革基金會備份。
